臺灣臺南地方法院民事判決　　　　　　　100年度婚字第96號
原　　　告　蔡秀如
訴訟代理人　林志雄律師
被　　　告　陳偉欽
訴訟代理人　謝依良律師
上列當事人間請求離婚事件，經本院於民國100年4月27日言詞辯
論終結，判決如下：
    主      文
原告之訴駁回。
訴訟費用新臺幣仟元由原告負擔。
    事實及理由
一、原告主張：
  (一)按夫妻之一方對他方為不堪同居之虐待者，他方得向法院請
    求離婚；有第1052條第1項以外之重大事由，難以維持婚姻
    者，夫妻之一方得請求離婚。但其事由應由夫妻之一方負責
    者，僅他方得請求離婚。民法第1052條第1項第3款、第2項
    定有明文。而是否有難以維持婚姻之重大事由，應斟酌破壞
    夫妻共同生活之具體情事，是否客觀上達於動搖夫妻之共同
    生活，致婚姻已生破綻而無回復之希望，且客觀上任何人倘
    處於同一境況，均將喪失維持婚姻意欲之程度判斷之，即應
    從婚姻之目的加以觀察，且婚姻係以終生共同生活為目的之
    一男一女之合法結合關係，故夫妻為謀共同生活體之幸福營
    運，即須夫妻互信、互諒，俾建立永久持續之精神、肉體、
    經濟等多層面之生活關係，是對家庭生活之美滿幸福有妨礙
    之情形，即得認其與此之所謂難以維持婚姻之重大事由相當
    。又婚姻生活之維持，端賴夫妻雙方互愛、互信、互諒，始
    期有成，若夫妻已別居多年，相互信賴基礎動搖，即應認其
    婚姻已生破綻，屬難以維持婚姻之重大事由。
  (二)本件原告與被告於民國99年4月23日結婚，99年5月4日至戶
    政事務所申請結婚登記，同年5月母親節前幾日，原告準備
    紅包欲送給婆婆當作母親節禮物，原告詢問被告是否也應包
    紅包送給原告之母親，被告不答應，嗣原告得知母親生病，
    於5月8日將紅包送給婆婆並徵得婆婆同意後回到娘家探望母
    親，母親節當日，被告不僅未送原告母親禮物，甚至連祝賀
    電話也未打，兩造為此起爭執；另被告婚後雖未動手打過原
    告，然對原告有精神上的虐待，於99年5月底，被告沒有任
    何理由便強迫原告在家中客廳之祖先牌位前跪下，原告不肯
    ，被告便拿已點燃拜拜用之香，在原告面前晃動，聲稱原告
    如不跪下，便拿香燒灼原告臉頰，原告恐繼續待在被告家中
    會發生其他傷害，因而返回娘家居住，迄今被告對原告不聞
    不問，兩造已分居數月。被告常因細故與原告爭吵，致原告
    精神上受到虐待，且因可歸責於被告之事由致兩造分居，足
    認兩造之間確有難以維持婚姻之重大事由存在，爰依法提起
    本件訴訟，請求判決准予兩造離婚。
  (三)對被告之答辯，陳述如下：
  1.原告婚前確實因兩造感情深厚而主動轉換工作，惟服飾店之
    營業狀況不理想，原告希望盤下按摩店經營並利用時間從事
    美髮技藝之研習，經被告同意後，原告始於99年5月15日頂
    下按摩店，但僅在櫃檯招呼客人及從事記帳等工作，並未親
    自為客人按摩，且開店初始原告必須花費較多時間張羅營業
    事務，尚無暇研習美髮技藝，被告卻質疑原告不應經營按摩
    店，認為經營按摩店係不正當之工作，原告以該工作係經被
    告同意，且原告並未替客人按摩，該店之經營均合乎法令規
    定乃正當之工作，因剛開始營業會較忙，在店之時間會較長
    等語對被告好言相勸，然被告均不理會，仍時常藉故找原告
    麻煩。99年5月底，被告亦係因原告經營按摩店一事而找原
    告麻煩，那天被告突然打電話要原告馬上回家，原告一回到
    家中三樓的神明廳，被告就將坐墊踢開，要原告跪下，但原
    告沒有跪下，那時原告婆婆跟著原告上樓，原告婆婆也有問
    被告為何要原告跪下，被告手中拿著一支點燃的香指著原告
    ，並說一些難聽的話，稱原告說謊、騙被告，還稱叫原告跪
    而沒有打原告只是剛好而已等語，被告手中的香離原告很近
    ，原告不清楚被告有無要燒原告的意思，不過那種近距離令
    原告很害怕，後來原告哭著跑下樓，打電話給原告家人並回
    到娘家，翌日原告哥哥與母親帶原告回婆家要討公道，不過
    一進門，被告的態度就很不好，當時被告的親戚已有多人在
    場，之後被告又撥電話給其舅舅楊智盛，請楊智盛出面處理
    ，後因調處不成，原告害怕被告再對伊施暴，才會回娘家居
    住，並非如被告所辯係為散心而回娘家。
  2.證人楊智盛是被告的舅舅，所以證詞可能有偏袒的情形，不
    過楊智盛證述稱渠有問被告，有無要原告跪下，被告回答「
    如果有也是剛剛好而已」，可見被告確實有要原告跪下的意
    思，並搭配原告之主張，即被告要原告跪下，原告不願意跪
    下，被告就拿香指指點點，重複要原告跪下的行為，可知被
    告確實有強迫原告跪下的意思與行為，被告雖否認當天有要
    原告跪下之行為，然若無此事，原告母親、哥哥、被告舅舅
    何以要在被告家中協商調解，可見被告所辯不實在。
  3.原告原本極愛被告，為了被告甚至願意忍受痛苦到醫院施作
    人工受孕，然被告不重視原告及娘家家人，原告內心頗受創
    傷才會傳簡訊給朋友抒發心情，卻誤將此簡訊傳給被告，並
    非如被告所辯係飾詞無故興訟。被告對原告已無情愛，此由
    被告於鈞院調解時亦欲離婚，僅因被告要求原告返還結婚聘
    金，遭原告拒絕，兩造未達共識，而致調解未成立足明，且
    被告雖辯稱仍然很愛原告，希望原告能夠回去一同生活，惟
    這段期間被告明知原告住所，卻沒有要原告回去的行為。
  (四)聲明：請准原告與被告離婚。
二、被告則辯以：
  (一)原告婚前係在按摩店工作，兩造交往後，因按摩店之顧客以
    男仕居多且出入份子較複雜，原告為免家人觀感不佳，主動
    表示要轉換工作，並盤下一家服飾店，惟原告婚後告訴被告
    欲結束服飾店並盤下按摩店，因原告表示專長為美髮，故盤
    下按摩店後不會整日在按摩店，會利用半天時間從事美髮技
    藝之研習，然原告竟鎮日在按摩店，兩造才會發生爭執、冷
    戰，原告於99年5月底向被告表示要返回娘家散心即離開，
    翌日甚且帶同原告之兄及母親前來被告家中搬回衣物。
  (二)被告否認於99年5月底強迫原告在祖先牌位前跪下，並點燃
    拜拜用香欲燒灼原告臉頰，縱使被告有要求原告跪下，但此
    非以強迫的方式為之，亦不構成虐待。
  (三)依證人楊智盛、蔡國雄的證述，被告並未承認有原告所主張
    即99年5月底的行為；證人呂錦喜的證述顯然與原告的主張
    不同，因原告主張係被告先要原告跪下，原告沒有跪下，被
    告才有點香的行為，即便被告的行為屬實，也與呂錦喜證述
    被告直接點香，強迫原告跪下之情節不符，所以呂錦喜之證
    述應是偏袒之詞；另被告係因當時楊智盛一直罵被告，被告
    才這樣回答，被告真正的本意是，如果原告有做錯事情，被
    告要原告向祖先祭拜以示歉意，實則被告於99年5月底並未
    有強迫原告跪下的行為。
  (四)依原告99年5月9日傳給友人之簡訊內容：「我真的快不行去
    面對這根本不是我想要的婚姻、也不是我愛的人！我已經開
    始對他沒有愛了，怎麼辦？沒有愛的婚姻要怎麼維持下去？
    ．．．我對他的愛變害怕！如果我沒辦法再愛他，我要怎樣
    走這段婚姻？」顯然因原告對被告已無愛意，無意繼續婚姻
    ，方飾詞提起本訴，無故興訟；然被告對原告仍有情愛，被
    告亦曾打電話要原告返家，惟時隔已久，故未保留相關通聯
    紀錄，被告希望原告能返家繼續婚姻生活，被告願與原告一
    同尋求專家解決問題，盼原告能回心轉意。
  (五)聲明：原告之訴駁回。
三、得心證之理由：
  (一)查兩造於99年5月5日為結婚登記，婚姻關係現仍存續中之事
    實，有原告提出之戶籍謄本2件附卷可稽，且為被告所不否
    認，上開事實堪以認定。
  (二)次查，原告主張伊於99年5月母親節前幾日準備紅包欲送給
    婆婆當作母親節禮物，詢問被告是否也應包紅包送給伊母親
    ，被告不答應，嗣伊得知母親生病，於5月8日將紅包送給婆
    婆並徵得婆婆同意後回到娘家探望母親，母親節當日，被告
    不僅未送原告母親禮物，甚至連祝賀電話也未打，兩造為此
    起爭執等情，核原告所主張此一情節，僅為夫妻日常相處就
    送禮之事意見不合之爭執，其事端輕微，且為一般夫妻所常
    見，要難僅以此據為離婚之事由，固不予深究。
  (三)又原告主張被告於99年5月底無任何理由便強迫伊在家中客
    廳之祖先牌位前跪下，伊不肯，被告便拿已點燃拜拜用之香
    在伊面前晃動，聲稱如不跪下，便拿香燒灼伊臉頰，伊恐繼
    續待在被告家中會發生其他傷害，因而返回娘家居住等語，
    惟此為被告所否認；而依原告起訴時之主張，已稱被告強迫
    伊跪下，及稱如不跪下便拿香燒灼伊臉頰，惟嗣於本院審理
    時改稱：被告叫伊跪下，但伊沒有跪，不過被告沒有強迫伊
    要跪下，但被告當時說了一些話，說叫伊跪沒有打伊只是剛
    好而已，當時香離伊很近，伊不清楚被告有無要燒伊的意思
    ，不過那種近距離，在當時很害怕等語。可見原告嗣後已改
    稱被告無強迫被告跪下；且原告於本件審理時既稱不清楚被
    告有無拿香要燒原告之意，被告亦否認其事，則在無明顯證
    據之下，伊起訴所稱被告聲稱如不跪下便拿香燒伊臉頰之主
    張，當係臨訟杜撰之詞，不足採信。何況依證人即原告之兄
    蔡國雄證述：「．．．當時原告跟我說，他被被告精神虐待
    ，被告叫他拿香，然後逼迫她要跪下，因為這件事情，我與
    我母親同時都有去被告家，要被告給一個公道，我去的時候
    ，我問被告他有沒有拿香叫原告跪下，被告只給我一個很簡
    單的答案，他說『有跪嗎』，被告已經有作這個行為了。（
    有做什麼行為？）我問被告說，你憑什麼叫我妹妹跪，被告
    回答說『他有跪嗎』，可見被告有要原告跪下。（被告有無
    承認，他有要原告跪下？）有，被告就是回答『他有跪嗎』
    。當時我是去要討一個公道，我的口氣不好，被告當時打電
    話給楊智盛，楊智盛也有到場處理瞭解原因，之後楊智盛瞭
    解後，還親自向我道歉。我與我母親無法接受被告這樣的行
    為，所以我們才去討公道，去的時候，楊智盛為了避免我們
    的衝突，並向我們道歉，還留電話給我們，我們也有打電話
    給楊智盛，請他出面協調兩造的事情，但楊智盛說他是被告
    的舅舅，所以他不方便介入。（被告除了你前述，回答你說
    『他有跪嗎』以外，有無其他言詞承認他有要原告跪下？）
    都沒有，只針對一句話，重複說『他有跪嗎』，我們去就只
    有得到這一句話。（主張原告跟你說，被告拿香強迫他要跪
    下，原告是如何跟你說被告強迫他跪下的？）原告就只有跟
    我說，被告叫他跪下，還有拿香在原告的臉前面，好像要直
    接觸碰到原告的臉。（所謂拿香強迫原告跪下，是如何強迫
    ？）這要問原告。」等語。依證人蔡國雄所證，渠認定被告
    承認強迫原告下跪，乃係基於被告回答「他有跪嗎」之詞，
    顯見被告並未明白承認強迫原告下跪。況且證人既自承當時
    係要去被告家討公道，且口氣不好等語，則想必當時雙方氣
    氛不佳，被告或基於氣憤、或為免示弱，而故以上開言詞回
    答以示反擊，實屬合理，尚難謂此有默認強迫原告下跪之意
    思；參以證人蔡國雄於兩造爭執時既未在場，而渠堅稱原告
    有說被告強迫原告跪下，姑不論此一認定係原告轉述而知，
    已難遽信，且渠就被告如何強迫原告跪下，則證述要問原告
    ，益可見證人蔡國雄所證，實難為被告已強迫原告下跪，及
    如不下跪將以香燒灼原告臉頰之認定。
  (四)另據證人即原告母親呂錦喜所證：「（去年五月底，有無與
    原告及蔡國雄去被告家裡？）有。（當天為何要去被告家？
    ）因為被告要原告跪下，並拿香要燙原告，我去被告家，被
    告就叫他舅舅來，被告舅舅問被告說，你有沒有叫原告跪下
    ，有沒有拿香要燙原告，被告說有，被告舅舅就回答說，如
    果這樣就是你的不對。（被告是直接說有叫原告跪下，還是
    有其他的說詞？）被告舅舅問被告有沒有拿香要原告跪下，
    被告就說有，被告舅舅說，如果這樣就是你的不對。（被告
    當時有沒有說其他的話？）我不知道，我只是站在那邊而已
    。（被告怎麼叫原告跪下來？）原告頂讓一間店，也有經過
    被告的同意，結果有一天，被告就打電話叫原告回去，叫原
    告在神明廳跪下，還拿香在原告面前晃來晃去。（原告有沒
    有跟你說，被告強迫他跪下？）有。（原告是怎麼跟你說的
    ？）原告就說，他在工作，被告打電話要他回去。（原告怎
    麼跟你說，被告強迫他要跪下，並拿香要燙他？）我忘記了
    。」等語；而證人呂錦喜雖證述被告已坦承有拿香叫原告跪
    下，惟此與證人蔡國雄之證述有所出入。而證人呂錦喜與蔡
    國雄分別為原告之母親、哥哥，當日又係一同至被告家興師
    問罪，所見聞之事理當相同，自不可能就被告是否明確承認
    強迫原告跪下一事有不同之結果。參以證人呂錦喜就原告如
    何告知被告強迫原告跪下一事已答稱忘記，惟卻堅稱被告坦
    承強迫原告跪下，亦不合理。審之證人呂錦喜為原告母親，
    與原告關係密切，不免有偏袒之虞，而所證又與證人蔡國雄
    有所出入，是渠所證，自難為有利原告之認定。
  (五)再依證人即被告舅舅楊智盛所證述：「（99年5月底，兩造
    發生爭執，你有無在場？）當時被告連續打了二通電話給我
    ，說原告的哥哥、母親過去家裡還很大聲，所以要我趕過去
    ，我過去之後，原告的母親、哥哥都在被告家門口外面，但
    都很和氣，我跟他們說，我是來勸和的，所以原告家人都很
    配合。（為何原告的家人要去被告的家裡理論？）我不清楚
    。（對於兩造的爭執，是否瞭解？）我不清楚，當時被告打
    電話給我，說原告的家人在家裡很大聲，但我過去後，看到
    的都很和諧，沒有什麼大小聲。（有無在場聽到，被告承認
    ，他拿香要強迫原告跪下？）我有聽他們說這個過程，但被
    告沒有承認，我有問被告說，你憑什麼要人家跪，被告想了
    很久，回答我一句話『如果我叫他跪也剛剛好而已』，所以
    被告也沒有承認他有要原告跪下。（前述有聽到他們說這個
    過程，『他們』是指什麼人？原告的哥哥、原告、原告母親
    站在沙發後面，被告也在場。（問被告憑什麼要人家跪下，
    被告除了說『如果有也是剛剛好而已』之外，被告有無說其
    他的話？）因為我責備被告，被告不太敢說話，所以就只有
    回答這句話而已。（被告當時為何要說『如果有也是剛剛好
    』而已？）我不知道。」等語，是依證人楊智盛所證，已明
    確證述被告並未承認要原告下跪，而原告雖質疑證人楊智盛
    之證詞偏頗，然縱採信原告之質疑，而排除證人楊智盛證詞
    之證明力，亦難為有利原告之認定。
  (六)按夫妻之一方對他方為不堪同居之虐待者，他方得向法院請
    求離婚。民法第1052條第1項第3款定有明文。所謂不堪同居
    之虐待，係指斟酌當事人之地位、教育程度或其他情事，
    認為夫妻之一方身體或精神有客觀上不能忍受之痛苦，致不
    堪繼續同居者而言。（最高法院83年度台上字第1778號判例
    參照）又夫妻共同生活係以誠摯相處為基礎，此基礎若未動
    搖，偶爾勃谿動手毆打，自難謂為虐待；若已動搖，縱未動
    手，亦難謂非虐待，故一方主張受他方不堪同居之虐待時，
    必須就雙方共同生活之全盤情況而觀察，以斷定其虐待事實
    之有無，不得僅以毆打次數判斷其是否達於不堪同居虐待之
    程度。（最高法院84年度台上字第1399號判決參照）本件審
    酌原告之主張，認伊所指被告拿香強迫伊跪下一事，並不可
    信。退步而言，縱使原告拿香要被告下跪，然參酌原告主張
    被告係於祖先牌位前要伊下跪，尚非向被告下跪，而衡諸民
    間於祖先牌位前持香下跪，以示感念祖先，並祈求得償所願
    之習俗，尚屬常見，既非無故要求，亦非強求原告向不相干
    之人下跪，自難謂此舉為不當。以此，原告以被告要求伊於
    祖先牌位前下跪，據為已受被告之虐待，為不可採，則原告
    主張受有被告不堪同居之虐待，洵屬無據，應予駁回。
  (七)又原告另依民法第1052條第2項規定，以兩造婚姻已生重大
    事由為由訴請離婚。按婚姻乃一男一女之兩性結合，以組織
    家庭，共同生活為目的，故有足以破壞共同生活或難以維持
    共同生活之情事發生，允宜許其離婚以消滅婚姻關係。74年
    6月3日修正公布之民法親屬編，就裁判離婚之原因，為應實
    際需要，參考各國立法例，增設民法第1052條第2項，明定
    有同條第1項以外重大事由，難以維持婚姻者，亦得請求離
    婚。是對於家庭生活之美滿幸福有妨礙之情形，即得認其與
    此之所謂難以維持婚姻之重大事由相當，最高法院79年度台
    上字第1040號裁判可資參照。又民法第1052條第2項離婚事
    由之概括規定，其目的在使夫妻請求裁判離婚之事由較富彈
    性。故夫妻間發生足使婚姻難以維持之重大事由者，雖不符
    合該條第1項所列各款情形，亦無不准依該法條第2項訴請離
    婚之理。最高法院86 年度第2次民事庭會議決議亦可參照。
    查兩造於99年5月5日為結婚登記，結婚迄今僅一年，距原告
    於99年12月13日亦僅七個月，時間非長，審酌夫妻因來自不
    同家庭，驟然組成家庭，共同生活，因此有所磨擦，實在所
    難免，遇有爭執，本當以耐心溝通，化解歧見，始能期婚姻
    行之長久；而觀之兩造結婚迄今僅一年，婚後除原告主張99
    年5月底之爭執外，迄未見有其他嚴重衝突，可見兩造既無
    嚴重歧異，復無長久隔離以致感情消磨殆盡之情事，是若兩
    造坦然溝通，攜手同進，尚非無營造夫妻生活之可能，原告
    以兩造婚姻已生重大事由而難以維持，尚難採認。退步而言
    ，縱可認原告關於兩造婚姻已生重大事由並無以維持之主張
    為可信，然民法第1052條第2項規定，有第一項以外之重大
    事由，難以維持婚姻者，夫妻之一方始得請求離婚。而難以
    維持婚姻之重大事由應由夫妻之一方負責者，僅他方得請求
    離婚，若難以維持婚姻之重大事由，夫妻雙方均須負責時，
    應比較衡量雙方之有責程度，僅責任較輕之一方，得向責任
    較重之他方請求離婚，或有責程度相同時，雙方均得請求離
    婚，始符公平。（最高法院96年度台上字第1492號判決參照
    ）本件觀之上揭認定，認被告並無以燒原告臉頰之言詞威脅
    原告下跪之情事，乃原告率然離家，拒不與原告同居，其行
    為自有未洽，是兩造之婚姻縱有重大事由，始應緣於原告於
    兩造無重大爭執，卻執意離家，終致兩造迄今長達近一年之
    分居所致，故其事由應由原告負較大之責任，從而原告以兩
    造間有不能維持婚姻之重大事由請求判決離婚，揆之前揭說
    明，並無理由，不應准許，應予駁回。
四、據上論結，本件原告之訴為無理由，依民事訴訟法第78條、
    第87條第1項，判決如主文。
中    華    民    國    100    年    5    月    11    日
                      家事法庭    法  官  林富郎
以上正本係照原本作成。
如對本判決上訴，須於收受判決正本送達後20日內向本院提出上
訴狀，並繳納上訴費及附具繕本。
中    華    民    國    100    年    5    月    11    日
                                  書記官  劉毓如